【裁判字號】    91,簡,530
【裁判日期】    920501
【裁判案由】    廢棄物清理法
【裁判全文】
臺北高等行政法院判決                              九十一年度簡字第五三０號
    原      告  甲○○
    被      告  新竹縣環境保護局
    代  表  人  巫健次（局長）
    訴訟代理人  乙○○
右當事人間因廢棄物清理法事件，原告不服新竹縣政府中華民國九十一年三月十二日
第九一０三一二之十二號訴願決定，提起行政訴訟。本院判決如左︰
    主  文
原告之訴駁回。
訴訟費用由原告負擔。
    事  實
被告於民國（下同）九十年十月八日接獲新豐鄉後湖派出所通知並派員稽查，於新竹
縣新豐鄉青埔村九鄰十號附近攔檢原告駕駛之貨車（車號：SA─5606），發現其未經
申請許可擅自載運建築廢棄物，有違反廢棄物清理法第二十條之規定，乃於九十年十
月十二日以（九０）環廢字第一七四二二號函，依廢棄物清理法第二十條及同法第二
十七條規定科處新台幣六萬元罰鍰。原告不服，提起訴願，遭決定駁回，原告猶表不
服，遂提起本件行政訴訟。茲摘敘兩造訴辯意旨如次：
甲、原告方面：
  一、聲明：訴願決定、原處分均撤銷。
  二、陳述：
    (一)原告於九十年十月八日二十一時三十分許，因駕駛車號SA─5606號自用小貨車
      ，裝載木材、石塊、桌子、木根等物，在新竹青埔村九鄰、十鄰附近經警方攔
      下詢問，並經警通知於翌日上午九時到警局廢棄物課說明。
    (二)依廢棄物清理法第二十七條規定：「公、民營廢棄物清除、處理機構，違反第
      二十條規定者，處二萬元以上五萬元以下罰鍰，並制止其營業。」原告係一平
      民百姓，目前因經濟不景氣而待業家中，並不知道載運廢棄物，須經申請許可
      ，而事發當時，本人因新莊市○○路與二省道轉角過加油站之一砂石場關門，
      心想時間已晚，遂開車至新竹縣新豐鄉青埔村想找住在九鄰一五五─二號的朋
      友劉立中、劉萍（電話：000000000），並想藉此考慮是否對此廢棄
      物再利用。因原告於八十八年間曾向台中縣和平鄉梨山村果農押租果樹約四百
      餘棵，並在上址建有農舍一間約三十坪，九十年颱風肆虐，故將系爭廢棄物運
      回台中縣和平鄉梨山村修復受損農舍，其修復概況具後附證明書及照片。而觀
      之廢棄物清理法第二十條之規定「公、民營廢棄物清除、處理『機構』經營廢
      棄物之貯存、清除或處理，應列明專業技術人員與貯存、清除、處理之工具、
      方法、設備及場所，向地方主管機關申請核發許可證．．．」，惟查，原告係
      一個人，並非機構，亦非隸屬於任何民營機關，僅係接受私人契約委託清理廢
      棄物，應不該當該條之構成要件。此外，縱認原告所為仍不免涉未經許可載運
      廢棄物，但實則原告非但未任意丟棄，並予以有效利用。原告僅一個人，而非
      經營機構，則處以最高罰鍰，是否有違比例原則？是否裁量過當？尚請大院斟
      酌，並公平裁決。
乙、被告方面：
  一、聲明：駁回原告之訴。
  二、陳述：
    (一)依廢棄物清理法第廿條規定：「公、民營廢棄物清除、處理機構經營廢棄物之
      貯存、清除或處理業務，應列明專業技術人員貯存清除、處理之工具、方法、
      設備及場所，向當地主管機關申請核發許可證」。原告未依法令申請許可擅自
      從事建築廢棄物清除工作，違反事實明確，本局依同法第廿七條處以六萬元罰
      鍰以為警惕，依法並無不妥。
    (二)原告訴稱：「不知載運廢棄物需申請許可．．．。」。依據廢棄物清理法第十
      七條規定，各級主管機關得派員攜帶證明文件，進入公私場所或攔檢廢棄物．
      ．．廢棄物、剩餘土石方清除機具應隨車持有載明廢棄物產生源及處理地點之
      證明文件，以供檢查。營建廢棄物雖已公告屬再利用類別，但仍應踐行相關規
      定始得辦理，原告載運該批廢棄物時並未隨車攜帶證明文件，證明該批廢棄物
      的來源及流向，不合再利用規定；且依營建廢棄物再利用管理方式中規定，再
      利用事業機構資格為經核准設立之土石方堆置場或營建廢棄物分類處理廠，原
      告於本局稽查工作紀錄表中表示該批廢棄物將載往臺北縣砂石場處理，砂石場
      並不符合營建廢棄物再利用之資格，原告不符再利用之規定，自應申請許可始
      得載運營建廢棄物，故原告違反事實俱在本局依法處分有據；又原告訴稱：「
      該行為係一個人之行為，並非機構．．．不應為處違反廢棄物清理法第廿條相
      關規定．．．」依行政院環境保護署九十年三月二十二日（９０）環署廢字第
      ００一二九九二號函說明，除未領有上開許可證之「公、民營廢棄物清除、處
      理機構」外，當然包括原本即未具申請資格，不可能取得該項許可證或核備文
      件之「非公、民營廢棄物清除、處理機構」之自然人。原告違反廢棄物清理法
      第廿條相關規定已十分明確，不容狡辯；原告以營建廢棄物已公告再利用來規
      避責任、曲解法令，實屬不該，原告違反事實俱在明確，被告即依廢棄物清理
      法（舊）第廿條，並依廢棄物清理法第廿七條：「公、民營廢棄物清除處理機
      構違反第廿條規定者，處二萬元以上五萬元以下罰鍰（新台幣六萬以上十五萬
      元以下）．．。」用法適宜，並無不妥。
    理  由
一、按行為時（九十年十月二十四日修正前）廢棄物清理法第廿條規定：「公、民營
    廢棄物清除、處理機構經營廢棄物之貯存、清除或處理業務，應列明專業技術人
    員與貯存清除、處理之工具、方法、設備及場所，向當地主管機關申請核發許可
    證」。行為時同法第廿七條規定：「公、民營廢棄物清除理機構違反第廿條規定
    者，處二萬元以上五萬元以下（新台幣六萬以上十五萬元以下）罰鍰，並制止其
    營業。」
二、本件被告於九十年十月八日接獲新豐鄉後湖派出所通知並派員稽查，於新竹縣新
    豐鄉青埔村九鄰十號附近攔檢原告駕駛之貨車（車號：SA─5606），發現其未經
    申請許可擅自載運建築廢棄物，有違反廢棄物清理法第二十條之規定，乃於九十
    年十月十二日以（九０）環廢字第一七四二二號函，依廢棄物清理法第二十條及
    同法第二十七條規定科處新台幣六萬元罰鍰。原告不服，提起訴願，遭決定駁回
    等情，有九十年十月八日被告稽查工作紀錄表、現場照片、被告九十年十月十二
    日環廢字第一七四二二號違反廢棄物清理法處分書、行政院環境保護署九十年三
    月二十三日環署廢字第○○一二九九二號函、訴願決定書等附卷可稽，自堪信為
    真實。
三、原告主張：不知載運廢棄物需申請許可，且原告僅係個人，並非機構，亦非隸屬
    於任何民營機關，僅係接受私人委託清理廢棄物，應不該當該條之構成要件云云
    ，惟按廢棄物清理法第二十條業已明定：「公、民營廢棄物清除、處理機構經營
    廢棄物之清除處理，應向當地主管機關申請核發許可證」，原告不得以不知法令
    免除應負之責任，且原告既已自承係接受私人委託清理廢棄物，並於被告現場稽
    查時供稱：該廢棄物是從新莊市○○路二五五巷十五號五樓所清運，準備載往新
    泰路與二號省道轉角過加油站一砂石場傾倒等語，有稽查紀錄表在卷可憑，顯見
    原告雖非依法設立之廢棄物清除處理機構，惟就受委託清理廢棄物而言，已立於
    準廢棄物清除處理機構之地位，仍應受廢棄物清理法第二十條之規範，行政院環
    境保護署九十年三月二十二日（９０）環署廢字第００一二九九二號函亦認為：
    「廢棄物清理法第二十二條第二項第四款，在文義上，除未領有上開許可證之『
    公、民營廢棄物清除、處理機構』」外，當然包括原本即未具申請資格，不可能
    取得該項許可證或核備文件之『非公、民營廢棄物清除、處理機構』之自然人（
    最高法院八十九年台上字第四八一四號判決參照）」，故受委託清理廢棄物者雖
    非機構而係個人，依法仍應受罰。又原告於起訴時雖提出台中縣和平鄉梨山村村
    長之証明書一紙，內載略以：原告於八十八年間在梨山村種植果樹，並在該址建
    有農舍一間約三十坪，因九十年颱風受損，於當年十月間運回舊建材一車，並用
    以修復該受損農舍等語，不但與原告於被告稽查時所供係受他人委託清理廢棄物
    等情不符，且該証明書係原告起訴時始行提出，顯係事後為求卸責及免罰基於原
    告之請求所出具，不足採為原告有利之証據。
四、按廢棄物清理法第十七條規定：「各級主管機關得派員攜帶證明文件，進入公私
    場所或攔檢廢棄物，．．．廢棄物、剩餘土石方清除機具應隨車持有載明廢棄物
    產生源及處理地點之證明文件，以供檢查。」故被告依法攔檢及稽查，核屬於法
    有據。又營建廢棄物雖於九十年八月二十二日業經行政院環保署以（９０）環署
    廢字第○○五三二○七號公告增訂為屬再利用類別（編號三十八），但仍應踐行
    相關規定始得清除處理，原告載運該批廢棄物時並未隨車攜帶證明文件，證明該
    批廢棄物的來源及流向，不合再利用規定；且依營建廢棄物再利用管理方式中規
    定，再利用事業機構資格為經核准設立之土石方堆置處理場或營建廢棄物分類處
    理場，原告於被告稽查時表示該批廢棄物將載往臺北縣砂石場處理，砂石場並不
    符合營建廢棄物再利用事業機構之資格，顯不符營建廢棄物再利用之規定，原告
    以營建廢棄物已公告再利用來規避責任、曲解法令，委無足取。
五、綜上所述，原告未依法申請許可擅自從事建築廢棄物清除工作，違反廢棄物清理
    法第廿條規定，洵堪認定，被告依行為時廢棄物清理法第廿七條規定，從輕科處
    原告新台幣六萬元之罰鍰，經核認事用法並無違誤，訴願決定予以維持，亦無不
    合，原告仍執前詞訴請撤銷，為無理由，應予駁回。本件適用簡易訴訟程序，故
    不經言詞辯論逕行判決。
據上論結，本件原告之訴為無理由，依行政訴訟法第九十八條第三項前段、第二百三
十六條，判決如主文。
中      華      民      國    九十二    年      五      月      一      日
                        臺 北 高 等 行 政 法 院   第 六 庭
                                                    法  官  林樹埔
右為正本係照原本作成。
本件以訴訟事件所涉及之法律見解具有原則性者為限，始得於本判決送達後二十日內
向本院提出上訴狀並表明上訴理由，如已於本判決宣示後送達前提起上訴者，應於判
決送達後二十日內補具上訴理由（均按他造人數附繕本），且經最高行政法院許可後
方得上訴。
中      華      民      國    九十二    年      五      月      一      日
                                                    書記官  陳圓圓


司法院資訊處製作；財團法人民間司法改革基金會備份。
